【裁判字號】    97,再易,33
【裁判日期】    980320
【裁判案由】    清償借款
【裁判全文】
臺灣臺中地方法院民事判決  97年度再易字第33號
再 審 原告    丁○○
訴訟代理人    方文律師
複 代 理人    丙○○
再 審 被告    乙○○
訴訟代理人    甲○○
上當事人間請求清償借款事件，再審原告對於中華民國97年9月
26日本院97年度簡上字第86號確定判決提起再審之訴，本院於民
國98年2月20日言詞辯論終結，判決如下：
    主      文
再審之訴駁回。
再審訴訟費用新台幣捌仟壹佰元由再審原告負擔。
    事實及理由
一、查本件再審原告係於民國97年10月3日收受本院97年度簡上
    字第86號確定判決，有送達證書附於該民事卷可稽，是再審
    原告於97年10月21日具狀向本院提起本件再審之訴，自未逾
    民事訴訟法第500條第1項所定30日之不變期間，合先敘明。
二、再審原告主張：再審被告與訴外人戊○○（即林沛漳）於95
    年6月6日簽訂之債務承擔契約書（下稱系爭債務承擔契約）
    ，其第2條清償條件雖約定：「乙方（按即再審被告與訴外
    人陳慶業）另行成立新公司，待新公司有盈餘時，每月從盈
    餘提撥百分之5至百分之10給付丁○○，至丁○○債權全部
    滿足為止」，惟再審原告並非立約當事人，故再審被告與訴
    外人戊○○（即林沛漳）簽訂契約「約定如何清償條件」之
    效力不能拘束非立約人之再審原告，依民法第303條第2項規
    定及最高法院22年上字第426號判例意旨，再審被告與訴外
    人戊○○（即林沛漳）所為前揭清償條件之約定並不得以之
    對抗債權人之再審原告。然本院97年度簡上字第86號確定判
    決卻認該項約定為系爭債務承擔契約之一部分，再審原告承
    認該債務承擔契約，應就其全部契約條款為之，不可僅選擇
    對其有利部分之約定承認之，其餘則否認之。再審原告既承
    認該債務承擔，上開有關「清償條件」之約定自有拘束再審
    原告之效力。惟此認定及法律之適用，與前揭規定及判例意
    旨有違，而有適用法規顯有錯誤情事。再審原告係同意「債
    務承擔」，並非承認系爭債務承擔「契約」，原確定判決顯
    誤將再審原告所同意「債務承擔」，誤認係承認系爭債務承
    擔「契約」，並進而謂該債務承擔契約第2條有關「清償條
    件」之約定係屬系爭債務承擔契約之一部分，具有拘束再審
    原告之效力，原確定判決不無認作主張之違法。再審被告與
    訴外人戊○○（即林沛漳）合意簽立之系爭債務承擔契約既
    屬合法有效，並經再審原告於95年6月8日同意債務承擔，則
    該債務承擔於95年6月8日即發生效力，再審被告應受此債務
    承擔契約之拘束，其債務已移轉予再審被告，而應承擔訴外
    人戊○○（即林沛漳）對再審原告所負其中50萬元債務。爰
    依民事訴訟法第496條第1項第1款之規定，提起本件再審之
    訴。並聲明：（1）本院97年度簡上字第86號確定判決廢棄
    ；（2）再審被告應給付再審原告新台幣（下同）50萬元，
    及自96年5月12日起至清償日止，按週年利率百分之5計算之
    利息。
三、再審被告則以：原確定判決並無適用法規顯有錯誤情事，再
    審原告當初是知悉該債務承擔契約，並全盤接受。又債務承
    擔契約已經解除失其效力，故無再審被告應承擔本件債務之
    問題等語，資為抗辯。並聲明：駁回再審原告之訴。
四、按民事訴訟法第496條第1項第1款所謂適用法規顯有錯誤，
    係指確定判決就事實審法院所確定之事實而為法律上之判斷
    ，有適用法規顯有錯誤之情形而言（最高法院71年台再字第
    30號判例參照），故確定判決所適用之法規顯然不合於法律
    規定，或與現存有效之解釋、判例顯然違反者，始有此條款
    之適用。本件再審原告固主張本院97年度簡上字第86號確定
    判決所為系爭債務承擔契約第2條有關清償條件之約定，屬
    系爭債務承擔契約之一部分，再審原告承認債務承擔後，該
    條款之約定自具有拘束再審原告效力之認定，違反民法第30
    3條第2項之規定及最高法院22年上字第426號判例，其適用
    法規顯有錯誤云云。惟查：
（一）按解釋意思表示，應探求當事人之真意，不得拘泥於所用
      之辭句，民法第98條定有明文。查訴外人戊○○（即林沛
      漳）於95年6月6日與再審被告、訴外人陳慶業訂立債務承
      擔契約書，其內容為：「立契約書人林沛璋（以下簡稱甲
      方），及陳慶業、乙○○（以下簡稱乙方）茲就甲方積欠
      丁○○（按即再審原告）之借款新台幣壹佰萬元正之事由
      ，訂立條款如下：第一條  甲方前積欠丁○○之借款新台
      幣壹佰萬元整，由陳慶業、乙○○各承受新台幣伍拾萬元
      整。第二條  清償條件：乙方另行成立新公司，待新公司
      有盈餘時，每月從盈餘提撥百分之五至百分之十給付丁○○，至丁○○之債權全部滿足為止。．．．．．．」。而
      兩造與訴外人陳慶業所以會訂立該債務承擔契約，證人戊○○（即林沛漳）於本院97年度簡上字第86號事件審理時
      到場證稱：公司倒閉前，每年營業額6、7千萬元，所以伊
      想讓公司繼續營業，由再審被告與陳慶業繼續經營，另外
      要承受伊對再審原告所負100萬元之債務，再審被告與陳
      慶業可以用公司經營賺的錢償還債務等語；且嗣於本院審
      理時，又證陳：再審原告原為伊工廠之師傅，再審被告則
      為廠長，伊希望對再審原告、再審被告及陳慶業所負之債
      務能全額償還。而因當時公司之營業額每月大約還有3、4
      百萬元，伊希望再審被告與陳慶業繼續經營，所得一部分
      供伊抵償其他債務之用，其餘部分則用以清償伊積欠再審
      原告、再審被告與陳慶業之債務。因為若由伊繼續經營，
      銀行會逼伊清償本息。伊原希望兩造及陳慶業能公平分擔
      新公司營運之盈餘，但再審被告與陳慶業認為他們負責經
      營，有其他之費用開銷，所以應該多分一點，故於債務承
      擔契約書第2條約定僅提撥百分之5至10之盈餘予再審原告
      等情甚詳。是通觀系爭債務承擔契約之文義內容，並斟酌
      證人戊○○所證述當時立約之情形而論，可知兩造於簽立
      系爭債務承擔契約時，顯已具有由再審被告與訴外人陳慶
      業繼續經營證人戊○○原有營業，並以所獲得之盈餘，用
      以清償戊○○對再審被告、再審原告及訴外人陳慶業所負
      債務之認知與共識，足認再審被告係以將來另行成立新公
      司，並新公司有盈餘，而按月自盈餘中提撥百分之5至10
      給付予再審被告，至債權全部清償為止，為其同意承擔戊○○（即林沛漳）對再審原告所負100萬元債務其中50萬
      元之條件。是兩造於系爭債務承擔契約第2條有關清償條
      件之約定，顯已構成再審被告為承擔債務意思表示內容之
      一部，此附條件之債務承擔，於所附條件尚未成就前，其
      所約定承擔債務之法律行為，自亦尚未發生效力。復參以
      系爭債務承擔契約訂立時，戊○○（即林沛漳）尚分別積
      欠再審被告、陳慶業各69萬元及120萬元，則在原有債務
      尚未清償之情況下，再審被告與訴外人陳慶業殊不可能毫
      無緣由即同意另行承擔戊○○對再審原告所負之債務，而
      置令自己處於更為不利之境地。此由再審被告於前訴訟程
      序第一審時亦曾具狀陳明：倘未約定清償條件，再審被告
      即不願為債務承擔等情（見本院96年度中簡字第3788號民
      事卷第107、108頁），益徵再審被告與戊○○於系爭債務
      承擔契約所為第1條債務承擔之約定，係附有第2條之約定
      內容為其條件，而為附條件之債務承擔，該條件並係再審
      被告與戊○○所訂立系爭債務承擔契約內容之一部。縱系
      爭債務承擔契約已經證人戊○○於95年6月8日告知再審原
      告，並得其承認，惟於前揭第2條所定條件成就前，再審
      被告仍未現實承擔戊○○對再審原告所負前述50萬元債務
      。乃再審原告竟謂其僅承認再審被告為債務承擔，並未承
      認系爭債務承擔契約第2條有關清償條件之約定，且再審
      原告亦非該債務承擔契約之立約當事人，故再審被告自不
      得以兩造所約定之該清償條件對抗再審原告，本件債務承
      擔於95年6月8日再審原告同意時即發生效力，戊○○對再
      審原告所負債務其中50萬元已移轉於再審被告云云，殊無
      足採。本院97年度簡上字第86號確定判決認定：系爭債務
      承擔契約第2條有關清償條件之約定，屬該債務承擔契約
      之一部分，為第1條所為債務承擔約定之附款。再審原告
      既承認系爭債務承擔契約，則該第2條約定自具有拘束再
      審原告之效力等情，於法並無違誤，亦無再審原告所指將
      其所同意「債務承擔」誤認為係承認債務承擔「契約」之
      任作主張之違法情事。更何況解釋契約為事實審法院之職
      權，原確定判決解釋系爭債務承擔契約，認該契約第2條
      約定為第1條約定之附款，屬債務承擔契約之一部，系爭
      債務承擔契約屬附條件之債務承擔契約，縱有不當，亦不
      生適用法規顯有錯誤問題（最高法院64年台再字第140號
      判例參照）。
（二）玆原確定判決既認系爭債務承擔契約第2條有關清償條件
      之約定，為該契約第1條所約定債務承擔之附款，本身即
      屬系爭債務承擔契約之一部，則其執此據以認定再審原告
      於承認該債務承擔後，應受其所附條件之拘束，於條件成
      就前，尚不發生債務承擔之效力，其所為此法律上之判斷
      ，顯無適用法規顯有錯誤情形之可言。乃再審原告竟指摘
      原確定判決認事用法，違反民法第303條第2項之規定及最
      高法院22年上字第426號判例，而有適用法規顯有錯誤情
      事云云，要無足取。蓋該法文規定及判例意旨，主為闡釋
      承擔人與債務人訂立之債務承擔契約原屬無因契約之準物
      權行為，原因關係之存否，對於債務承擔契約之效力並不
      生影響。無論債務之承擔係基於何原因關係，承擔人因其
      承擔債務之法律關係所得對抗債務人之事由，均不得以之
      對抗債權人，否則將使債權人蒙受不測之損害。惟若基於
      債務承擔契約「本身」之原因，承擔人仍得對債權人主張
      之。此觀諸最高法院22年上字第426號判例意旨闡明：「
      ．．．．．．債務之承擔，則係債務之移轉，原債務人已
      由債之關係脫退，僅由承擔人負擔債務。故承擔人縱令曾
      與原債務人約明將來清償債務之資金，仍由原債務人交付
      承擔人向債權人清償，亦不得以之對抗債權人」等情，足
      見於此案例情形，係指債務承擔契約已生效力，承擔人自
      不得以其與債務人另行約定之事項，執以對抗債權人。核
      與系爭債務承擔契約係附有第2條約定之條件，該條件為
      債務承擔契約之一部，再審被告執屬於系爭債務承擔契約
      本身之事由，以之對抗債權人之再審原告，尚有不同。是
      再審原告主張原確定判決所為前揭認定及法律之適用，有
      違民法第303條第2項之規定及最高法院22年上字第426號
      判例意旨云云，顯屬無據。再審原告執此遽謂原確定判決
      適用法規顯有錯誤，據以提起再審之訴，非有理由。
五、綜上所述，再審原告主張本院97年度簡上字第86號確定判決
    有民事訴訟法第496條第1項第1款所定適用法規顯有錯誤之
    再審事由，據以提起本件再審之訴，核與該條款所規定之要
    件尚有未符，自不備再審理由。從而，再審原告據而適用該
    條款之規定，對於本院上開確定判決提起再審之訴，為無理
    由，應予駁回。
六、本件再審訴訟費用額確定為8,100元，由敗訴之再審原告負
    擔。
七、據上論結，本件再審之訴為無理由，依民事訴訟法第78條判
    決如主文。
中    華    民    國    98    年    3     月    20    日
                  民事第二庭    審判長法官  許秀芬
                                法      官  周靜秀
                                法      官  吳美蒼
正本係照原本作成。
不得上訴。
中    華    民    國    98    年    3     月    20    日
                                書記官


司法院資訊處製作；財團法人民間司法改革基金會備份。
